臺灣嘉義地方法院刑事判決　　　　　　100年度交易字第106號
公　訴　人　臺灣嘉義地方法院檢察署檢察官
被　　　告　蘇俊達
選任辯護人　曾錦源律師
上列被告因過失致死案件，經檢察官提起公訴（100 年度偵字第
3209號）及移送併辦（100 年度偵字第5420號），本院判決如下
︰
    主  文
蘇俊達犯過失致人於死罪，處有期徒刑柒月。
    犯 罪 事 實
一、蘇俊達於民國99年5 月間領有合格重型機車駕駛執照，於同
    年5 月5 日晚上7 時38分許，騎乘車牌號碼P3N-926 號普通
    重型機車沿嘉義縣民雄鄉○○○路由北往南方向行駛，行經
    大民南路與南華路之交岔路口，而大民南路為三線道，由內
    而外劃設「禁行機車」之快車道、劃設「機車專用」之外車
    道（為車種專用車道）、劃設「自行車專用」之慢車道，全
    線均劃有雙白實線，蘇俊達騎乘機車本應注意雙白實線設於
    路段中，用以分隔同向車道，禁止變換車道，且內側車道設
    有禁行機車標誌或標線者，應依兩段方式左轉，不得由內側
    或其他車道左轉，而變換車道時，應顯示方向燈，讓直行車
    先行，並注意安全距離，而依當時情況天候陰、夜間有照明
    、柏油路面乾燥無缺陷、無障礙物、視距良好等情狀，亦無
    不能注意情事竟疏未注意及此，而騎乘機車侵入「禁行機車
    」之快車道欲往左轉，復突變更行進方向往右（東往西方向
    ）騎乘至該路口南華路西往東方向待轉，後方適有簡朝宗（
    涉犯過失致人於死罪嫌另行審結）駕駛車牌號碼HK-5882 號
    自用小客車搭載友人江瑞雄同向行駛於「禁行機車」之快車
    道上，本應注意車前狀況，並隨時採取必要之安全措施，亦
    疏未注意及此，見蘇俊達於前方偏左行駛，未煞車減至適當
    速度而往右偏行駛，適蘇俊達突往右行駛，簡朝宗未煞車減
    至適當速度旋即往左偏行駛閃避，遂撞擊前方道路中央分隔
    島之電杆，致簡朝宗受有顱內受傷、開放性顱內傷口、硬腦
    膜下出血、肋骨閉鎖性骨折、臉部開放性傷口等傷害，江瑞
    雄則受有顱腦及胸部鈍力損傷致創傷性休克死亡。
二、案經江瑞雄之子江景顯、簡朝宗訴由臺灣嘉義地方法院檢察
    署檢察官偵查及自動檢舉偵查起訴及移送併辦。
    理  由
壹、證據能力部分：
一、按被告以外之人於審判外之言詞或書面陳述，除法律有規定
    者外，不得作為證據，刑事訴訟法第159 條第1 項定有明文
    。又被告以外之人於偵查中向檢察官所為之陳述，除顯有不
    可信之情況者外，得為證據，此觀同法第159 條之1 第2 項
    規定亦明。被告之辯護人主張證人楊羽軒、劉有源、蔡仰虔
    於警詢之證述，為傳聞證據，無證據能力，本院審酌渠等於
    警詢中之供述，屬被告以外之人在審判外之陳述，且渠等於
    偵查中已具結陳述，證人蔡仰虔並於本院審理時到庭具結證
    述，故尚難認其等警詢之陳述就證明犯罪事實之存否有其不
    可或缺之必要性，上開供述不得直接作為本案之證據，惟仍
    得作為彈劾證據，用以爭執或減損被告、證人陳述之證明力
    （最高法院97年度臺上字第67、483號判決意旨參照）。
二、按被告以外之人於審判外之陳述，雖不符刑事訴訟法第159
    條之1 至第159 條之4 之規定，而經當事人於審判程序同意
    作為證據，法院審酌該言詞陳述或書面陳述作成時之情況，
    認為適當者，亦得為證據；當事人、代理人或辯護人於法院
    調查證據時，知有第159 條第1 項不得為證據之情形，而未
    於言詞辯論終結前聲明異議者，視為有前項之同意，刑事訴
    訟法第159 條之5 定有明文。查本案所引用之被告以外之人
    審判外之言詞或書面陳述（除前開爭執部分），被告蘇俊達
    、辯護人及檢察官於本院審理時，知有第159條第1項不得為
    證據之情形，而未於言詞辯論終結前聲明異議，本院審酌該
    等言詞陳述及書面陳述作成之情況，未見有何不適當之情形
    ，故依前開規定，均應有證據能力。
貳、認定事實所憑之證據及理由：
一、訊據被告固坦承於上開時地騎乘車牌號碼P3N-926 號普通重
    型機車沿嘉義縣民雄鄉○○○路由北往南方向行駛，行至大
    民南路與南華路之交岔路口之事實，惟否認有何過失致死之
    犯行，辯稱：當時伊車子行駛於機車道，本欲往左靠，但停
    於機車道上，看到告訴人簡朝宗車子撞上中央安全島後往右
    至路口之待轉區，路權使用歸屬上並無過失，且鑑定委員會
    因肇事因素未釐清或卷附跡證不足，以至未便鑑定，理應為
    有利被告之認定，本案係因告訴人簡朝宗未注意車前狀況，
    看到黑影未煞車，才碰到中央分隔島，伊並無過失云云。經
    查：
（一）被告蘇俊達於99年5 月5 日晚上7 時38分許，騎乘車牌號
      碼P3N-926 號普通重型機車沿嘉義縣民雄鄉○○○路由北
      往南方向行駛，行經大民南路與南華路之交岔路口，適有
      告訴人簡朝宗駕駛車牌號碼HK-5882 號自用小客車搭載友
      人江瑞雄同向行駛於「禁行機車」之快車道上，因告訴人
      簡朝宗所駕駛之車輛往右偏後復往左偏行駛而追撞該路口
      前方之中央分隔島，告訴人簡朝宗因而受有顱內受傷、開
      放性顱內傷口、硬腦膜下出血、肋骨閉鎖性骨折、臉部開
      放性傷口等傷害，被害人江瑞雄則受有顱腦及胸部鈍力損
      傷致創傷性休克死亡等情，此為被告所是認，並與證人即
      行駛於簡朝宗後方之駕駛蔡仰虔、證人即與被告同行之友
      人楊羽軒、劉有源於偵查中之證述相符，復有道路交通事
      故調查報告表(一)(二)、道路交通事故現場圖各1 紙及現場照
      片20張、財團法人佛教慈濟綜合醫院大林分院診斷證明書
      2 紙、臺灣嘉義地方法院檢察署檢察官相驗筆錄、相驗屍
      體證明書在卷可稽，上開事實，應堪認定。
（二）證人蔡仰虔於偵查及本院審理時證述：99年5 月5 日晚上
      案發時，伊駕駛車牌號碼8375-PY 號自用小客車由大民南
      路北往南行駛，一直跟在前方告訴人簡朝宗所駕駛車牌號
      碼HK-5882號自用小客車至少有1、200公尺，相距約有4部
      車的距離，約等速前進，時速均約4、50 公里，該車至肇
      事地點欲進入十字路口時，車身本來是直線行駛，後來稍
      微往右偏後，馬上拉左邊，該車沒有侵入機車道就撞到分
      隔島，之後伊才發現視線前方有一部機車往伊右方（東向
      西方向）騎，停在路旁，伊亦停下來，當時有機車騎士1
      男1女，其中1人對另一人說是你衝所以我才跟著你衝等語
      （見99年度相字第279號卷第113～114頁、本院卷第42～
      47頁），而證人蔡仰虔於案發時間係單純行車經過該地，
      與被告、告訴人簡朝宗、被害人江瑞雄並不認識，且於偵
      查及本院審理中均具結後證述，並無何甘冒偽證風險而飾
      詞誣陷被告之情，而證人蔡仰虔於偵查及本院審理所為之
      陳述相互一致，並無矛盾之情，且核與被告自承機車已騎
      進入十字路口內，之後騎到路口右邊停放，並向其同學楊
      羽軒表示「都是你衝所以我才跟著衝」等語（見99年度相
      字第279號卷第121頁）相符，足認證人蔡仰虔之記憶與事
      實無違，應堪採信。
（三）且證人楊羽軒於偵查中證述：伊當時與被告、劉有源騎車
      要返回南華大學上課，伊騎第一個，當時大民南路路口是
      綠燈，伊先騎在快車道上，至路口時伊停在分隔島前面，
      被告應該還騎在伊後面，等對向沒有來車，伊就左轉至南
      華路上，伊騎進南華路約2 台小客車的距離，就聽到撞擊
      聲回頭看等語（見99年度相字第279 號卷第108、109頁）
      ；另證人劉有源於偵查中證述：當日晚上與被告、楊羽軒
      吃完晚餐要騎車返回南華大學上課，伊當時後方有汽車，
      伊在注意後方，聽到煞車聲及撞擊聲後，騎到路口，看到
      被告停在路口右邊，楊羽軒已經左轉至南華路，後來楊羽
      軒才騎回來路口等語（見99年度相字第279號卷第107～10
      8頁），是楊羽軒、劉有源2人騎乘機車均行駛於快車道上
      ，而被告當時原確為跟隨楊羽軒不依兩段方式直接左轉南
      華路行駛，同為返回南華大學，則被告當時亦已侵入快車
      道行駛欲左轉，復改變行進方向至路口西側無疑。
（四）被告於偵查中亦供稱：於事故發生時，原欲跟隨其同學楊
      羽軒左轉，伊減速到未完全停下來，此時位置是超過停止
      線進入十字路口區域內，機車大約靠近汽車道之位置等情
      （見99年度相字第279 號卷第121 頁），且經證人蔡仰虔
      證述案發時告訴人簡朝宗之車輛並未侵入機車道，在告訴
      人簡朝宗車輛撞上分隔島後始見到被告之機車往右（東向
      西方向）等情，如上所述，足認被告為直接左轉至南華路
      ，騎車進入十字路口時已將機車切入汽車道延伸範圍內之
      事實，亦堪認定。
（五）按機器腳踏車行駛至交岔路口，內側車道設有禁行機車標
      誌或標線者，其轉彎應依兩段方式進行左轉，不得由內側
      或其他車道左轉；汽車在設有慢車道之雙向二車道，除應
      依前項各款規定行駛外，於快慢車道間變換車道時，應顯
      示方向燈，讓直行車先行，並注意安全距離；汽車在同向
      二車道以上之道路（車道數計算，不含車種專用車道、機
      車優先道及慢車道），除應依標誌或標線之指示行駛外，
      並應遵守下列規定：六、變換車道時，應讓直行車先行，
      並注意安全距離，道路交通安全規則第99條第2 項、第97
      條第2 項、第98條第1 項第6 款訂有明文。雖法條就「變
      換車道應讓直行車先行並注意安全距離」係規範汽車在雙
      向二車道或四車道內「變換車道」行駛之情形，惟上述規
      範旨在明定駕駛人之注意義務及路權歸屬，促使駕駛人正
      常前行，減少變異行進方向、謹慎小心變換車道，以維行
      車安全，增加道路效能並避免事故發生，而機車因車體較
      小，同一車道內通常可容納汽車與機慢車或數輛機慢車通
      行，縱僅在同一車道內變換行進方向，亦與變換車道無異
      ，是在同一車道內變換行進方向，依上開規定意旨，亦應
      顯示方向燈、禮讓直行車先行並注意車輛間保持必要之安
      全距離。而大民南路為三線道，由內而外為劃設「禁行機
      車」標字之快車道、劃設「機車專用」標字之車道（為車
      種專用車道）、劃設「自行車」之慢車道（為車種專用車
      道），上開三車道之間均以雙白實線標繪在路面，且無左
      轉箭頭指示號誌（即紅綠燈無左轉燈），業經承辦員警潘
      仁德於本院審理時證述現場車道位置為快車道、機車專用
      道、自行車道等語明確（見本院卷第49、50頁），並有員
      警潘仁德製作道路交通事故現場圖、職務報告及現場照片
      在卷可查（99年度相字第279號卷第5、18～19頁、99年度
      他字第1505號卷第18頁）。是被告駕車自應注意上述道路
      交通安全規定，又依前開道路交通事故調查報告表及現場
      照片可知，當時天候陰、夜間有照明、柏油路面乾燥無缺
      陷、無障礙物、視距良好，並無不能注意之情形，本件被
      告行經上開路段，竟疏未注意及此，即在路口貿然欲往左
      轉侵入快車道，復突然變換行進方向往右前進，致後方疏
      未注意車前狀況之告訴人簡朝宗未採取防範碰撞之適當措
      施，閃避不及肇事，其有過失甚為顯然。再告訴人簡朝宗
      受有顱內受傷、開放性顱內傷口、硬腦膜下出血、肋骨閉
      鎖性骨折、臉部開放性傷口等傷害，被害人江瑞雄則受有
      顱腦及胸部鈍力損傷致創傷性休克死亡，則被告之過失行
      為，與告訴人簡朝宗、被害人之死亡結果間，具有相當因
      果關係，應堪認定。
（六）被告雖以上開情詞置辯。惟查：
   (1) 被告雖於本院審理時辯稱其機車進入路口區域時，車身尚
      在機車道中央云云，然其於偵查中供稱當時機車約靠近汽
      車道之位置等語，兩者顯然矛盾，其於本院審理時之辯解
      即難遽採；復參諸證人蔡仰虔於本院審理時證述：在告訴
      人簡朝宗之車輛撞上中央安全島前並無侵入機車道，且告
      訴人撞上安全島當時始發現被告之機車往右騎去等情，如
      前所述，堪認被告已侵入汽車道，因之，被告上開辯解並
      無足採。
   (2) 被告雖以前方路口監視錄影時間與告訴人簡朝宗相距47秒
      ，而辯稱有足夠時間待轉，故伊與告訴人撞上中央分隔島
      並無關係云云，然告訴人追撞中央分隔島後，被告之機車
      始自路口往右（東向西）騎至南華路，業經證人蔡仰虔證
      述明確；且告訴人簡朝宗駕駛HK-5882 號自用小客車於前
      段路口（大民北路與民生路口）經監視錄影，照片所擷取
      之監視器為「7、往大林慈濟內車道」、時間為當日晚上7
      時33分33秒，被告騎乘P3N-926 號重型機車於該前段路口
      經監視錄影，照片所擷取之監視器為「9 、路口全景」、
      時間為當日晚上7時32分45秒，另證人楊羽軒所騎乘301-H
      AM號機車經監視錄影，照片所擷取之監視器為「9 、路口
      全景」、時間為當日晚上7 時32分46秒等情，有上開監視
      錄影照片、被告及楊羽軒之機車照片在卷可憑（見99年度
      相字第279 號卷第72～77頁），是被告之車輛與告訴人簡
      朝宗之車輛所拍攝之角度及拍攝之攝影機並不相同，自難
      逕認被告與告訴人車輛係在行經同一地點遭拍攝，而得以
      拍攝秒數估算兩者距離；況被告與楊羽軒之機車，行經同
      一地點經同一攝影機拍攝時，被告騎乘機車遭拍到之時間
      在楊羽軒之前，是於該前段路口時，被告之機車顯然在楊
      羽軒之前（如99年度相字第279 號卷第76頁上、下），而
      至肇事路口時楊羽軒已順利轉入南華路後，被告仍在大民
      南路北往南之方向，可知被告已變慢速度在楊羽軒之後，
      故上開監視錄影時間所拍得之畫面，難認可推知被告與告
      訴人簡朝宗車距已足供被告待轉至南華路口之有利認定。
   (3) 又被告因於警詢、偵查多次訊問時，未能坦承其行進方向
      ，造成相歧異供述，致臺灣省嘉雲區車輛行車事故鑑定委
      員會2 次均難以釐清被告有無侵入快車道，阻礙自用小客
      車之動向等情，而未便鑑定，惟仍認被告有未依兩段方式
      左轉之違規情形，且嗣依被告有無侵入快車道而分析肇事
      原因，仍分析被告未依兩段式左轉屬肇事原因（僅侵入快
      車道則為肇事主因，未侵入快車道則同為肇事原因），有
      該委員會99 年12月2日、100年2月15日函文在卷可考（見
      99  年度他字第1505號卷第8～9、32～34頁），並經臺灣
      省車輛行車事故覆議鑑定委員會以100年3月28日覆議字第
      1006201162號函維持相同鑑定分析意見無誤（見99年度他
      字第1505號卷第37頁），況本院已經綜合上開事證認定被
      告之行進方向且具有前開肇事之過失責任，是被告以鑑定
      委員會未便鑑定之情資為抗辯，並無理由。
   (4) 而被告騎車未依兩段式左轉而進入禁行機車道之快車道前
      方路口，復突然變換行進方向往西側，既違反兩段式左轉
      規定，復突然變換行進方向，影響後方車輛之判斷，顯有
      疏未注意之情，已如前述，自難卸其注意義務甚明。至告
      訴人簡朝宗雖疏未注意車前狀況，僅以閃躲方式未採取適
      當之煞車減速方式致發生本件事故，亦有過失，惟仍無從
      解免被告本件應負之過失責任，併此敘明。
二、綜上所述，本案事證已臻明確，被告犯行，洵堪認定，應依
    法論科。
、論罪科刑：
    核被告所為，係犯刑法第276 條第1 項之過失致死罪及同法
    第284 條第1 項前段過失傷害罪。被告以一行為觸犯數罪名
    ，侵害數法益，為想像競合犯，應依刑法第55條之規定，從
    一重過失致死罪處斷。移送併辦意旨（過失傷害告訴人簡朝
    宗部分）與起訴（過失致被害人江瑞雄死亡部分）並經本院
    判決有罪之部分，有想像競合犯之裁判上一罪關係，為起訴
    效力所及，本院自得併予審理。爰審酌被告因疏未注意肇生
    本件事故，犯後為逃避罪責，故為虛偽不實陳述，待經偵查
    檢察官及本院提示相關證據後，又飾詞變更辯解，否認犯行
    ，並無悔意，迄今尚未與告訴人等為民事和解賠償，及告訴
    人簡朝宗所受之傷勢及被害人江瑞雄業已死亡；惟被告現為
    在學學生，並無前科，有臺灣高等法院被告前案紀錄表在卷
    可稽，素行尚佳，肇事後停留現場報警救治傷者，及其家境
    貧寒等一切情狀，量處如主文所示之刑。
據上論斷，應依刑事訴訟法第299 條第1 項前段，刑法第276 條
第1 項、第284 條第1 項前段、第55條，刑法施行法第1  條之1
第1 項、第2 項前段，判決如主文。
本案經檢察官林俊良到庭執行職務。
中    華    民    國   100    年    8     月    15    日
                  交通法庭  法  官  梁淑美
以上正本證明與原本無異。
如不服本判決應於收受判決後10日內向本院提出上訴書狀，並應
敘述具體理由；其未敘述上訴理由者，應於上訴期間屆滿後20日
內向本院補提理由書（均須按他造當事人之人數附繕本）「切勿
逕送上級法院」。告訴人或被害人如對於本判決不服者，應具備
理由請求檢察官上訴，其上訴期間之計算係以檢察官收受判決正
本之日期為準。
中    華    民    國   100    年    8     月    15    日
                            書記官  林金福
附錄本判決論罪之法條：
中華民國刑法第276條
（過失致死罪）
因過失致人於死者，處 2 年以下有期徒刑、拘役或 2 千元以下
罰金。
從事業務之人，因業務上之過失犯前項之罪者，處 5 年以下有
期徒刑或拘役，得併科 3 千元以下罰金。
中華民國刑法第284條
（過失傷害罪）
因過失傷害人者，處 6 月以下有期徒刑、拘役或 5 百元以下罰
金，致重傷者，處 1 年以下有期徒刑、拘役或 5 百元以下罰金
。
從事業務之人，因業務上之過失傷害人者，處 1 年以下有期徒
刑、拘役或 1 千元以下罰金，致重傷者，處 3 年以下有期徒刑
、拘役或 2 千元以下罰金。